【裁判字號】    89,易,1883
【裁判日期】    890817
【裁判案由】    重利
【裁判全文】
臺灣高雄地方法院刑事判決                        八十九年度易字第一八八三號
    公  訴  人  臺灣高雄地方法院檢察署檢察官
    被      告  乙○○
    選任辯護人  王叡齡
                黃順天
右列被告因重利案件，經檢察官提起公訴（八十九年度偵字第六二三五號），本院判
決如左：
    主  文
乙○○無罪。
    理  由
一、公訴意旨略以：被告乙○○係高雄市○○區○○路四六七號「悅來當舖」負責人
    ，竟基於概括之犯意，連續於民國八十六年四月四日及同年六月二十日，乘丙○
    ○急迫之際，要求丙○○提供其所有車牌ＷＰ－五一一七號自用小客車設定動產
    抵押權，貸以新臺幣（下同）各十萬元（共計二十萬元），約定月息八分（即年
    息百分之九十六），而取得與原本顯不相當之利息，因認被告涉犯刑法第三百四
    十四條之重利罪嫌云云。
二、按犯罪事實應依證據認定之，無證據不得推定其犯罪事實；不能證明被告犯罪者
    ，應諭知無罪之判決，刑事訴訟法第一百五十四條、第三百零一條第一項分別定
    有明文。
四、本件公訴人認被告乙○○涉有重利罪嫌，無非是以被告坦承、丙○○之證詞、當
    舖管理規則效力不足以阻卻違法，及上開典當設定有動產抵押，顯非習慣上之典
    當方式，為其主要論據。訊之被告乙○○固坦承有於右揭時地接受丙○○典當上
    開車輛二次，每次各借款十萬元，且有設定動產抵押權以資擔保等事實，惟堅決
    否認有重利犯行，辯稱：伊僅受僱於悅來當舖，並非該當舖之負責人，且伊上開
    接受典當之利率，猶在核可之當舖業利率之內，並未收取與原本顯不相當之利息
    等語。經查：
  （一）丙○○分別於八十六年四月四日及同年六月二十日，在上開悅來當舖內，以
        車牌ＷＰ－五一一七號自用小客車向該當舖典當借款各十萬元，每月利息八
        分，並設定動產抵押，而該當舖承辦本件典當業務之人為被告等情，已據被
        告供明在卷（見偵查卷第十四頁、本院八十九年五月十八日、六月一日、八
        月三日審判筆錄），核與丙○○於其所涉犯之違反動產擔保交易法案件（即
        八十九年偵緝字第三四四號）偵查時所述情節相符（見偵查卷第十頁反面、
        第十一頁、第十二頁反面），且有高雄市監理處動產擔保交易證明書、高雄
        市監理處公告及契約書等影本各一件附卷可稽，自堪信為真實。
  （二）按刑法第三百四十四條重利罪成立之要件為（一）乘人急迫、輕率或無經驗
        ，貸以金錢或其他物品；（二）取得與原本顯不相當之重利。在第一條件，
        係指明知他人出於急迫、輕率或無經驗，而利用機會故為貸與，在第二條件
        ，係指就原本利率、時期核算及參酌當地之經濟狀況，較之一般債務之利息
        ，顯有特殊超額者而言（最高法院二十七年上字第五二○號判例參照）。依
        此，足知上開重利罪之所以規範「急迫」、「輕率」或「與原本顯不相當」
        等「不確定法律概念」為其構成要件，自須在解釋上進行社會價值判斷，而
        非在於機械式地適用該法條。故刑法第三百四十四條之利息是否「與原本顯
        不相當」，自須衡諸行為時、行為地之金融市場動態及社會一般慣行之習慣
        等各項因素為綜合之判斷，又當舖業設立之意旨，既係營利事業，且乃為融
        通資金，兼具社會救濟功能，故設定其利率自應含有商業營利性質，因此，
        對於當舖業利率，自不能以單一之標準來決定，更不能以超過民法第二百零
        五條所規定之法定利率上限（即週年利率百分之二十），即行認定以該利率
        計算所得之利息為「與原本顯不相當」。故內政部於於八十八年十二月六日
        以內政部臺（八八）內警字第八八○五四○七號令修正之當舖業管理規則第
        十七條乃規定：「當舖業之月息利率，由內政部警政署、直轄市主管機關會
        同財政等有關機關及該同業公會依照當地銀行業擔保放款通行利率，參酌物
        價指數、當地經濟情況及公營當舖利率分別議定之。前項利率如不能協議時
        ，由中央主管機關核定之」。而臺灣省政府於六十七年五月十五日以六七建
        三字第四二五○六函核定民營當舖業利率為月息九分，另內政部警政署於八
        十四年四月二十一日亦以八十四警署刑字第六八八九號函亦明示：民營當舖
        業利率為月息九分，且上開悅來當舖所在之高雄市當舖商業同業公會，亦於
        該公會會員手冊內載明，有該手冊影本一件附卷可參，又高雄市內之民營當
        舖業利率係月息百分之九點四五，至該月息百分之九點四五，係包括月息九
        分，餘則為棧租費，已據證人即高雄市當舖商業同業公會理事長甲○○到庭
        結證屬實（見本院八十九年六月一日審判筆錄），再參諸上開當舖業管理規
        則第十八條：「當舖業除收取月息並得酌收棧租費及保險費外，不得以任何
        理由收取其他費用，前項棧租費及保險費之最高額，合計不得超過收當月息
        百分之五」之規定，足知高雄市當舖業經核准之利率為月息九分，再加上部
        分棧租費，而為百分之九點四五。上開丙○○向悅來當舖典當車輛借款，期
        間利息係月息八分，尚未逾上開核定之民營當舖業利率，雖已超過民法第二
        百零五條所規定之法定利率上限，然揆諸前揭說明，自尚難憑此遽認被告有
        收取「與原本顯不相當之重利」。
  （三）再者，重利罪之成立，行為人在主觀上也必須具備重利故意，始足以構成該
        罪。所謂重利故意，係指行為人主觀上對於被害人正處於急迫、輕率或無經
        驗之特殊情狀有所認識，而決意貸以金錢或其他物品，以取得與原本顯不相
        當之重利之主觀心態。然被告既於本院審理時始終否認有貸以重利之意，且
        丙○○亦供稱須每月支付利息等語在卷（見偵查卷第十一頁、第十二頁），
        足知被告並未預扣利息，且向丙○○所收取之利息，尚未逾上開核定之民營
        當舖業利率，此外，復查無其他積極證據足資證定被告有重利之故意，自亦
        難以該罪相繩。
  （四）綜上所述，被告向丙○○收取上開利息既未符刑法第三百四十四條重利罪之
        構成要件，而無從論以該罪，即無公訴人所認當舖業規則此行政命令違反刑
        法第三百四十四條規定之情形，又憲法雖有平等原則，惟並非齊頭式之平等
        ，當舖業設立之意旨，具有營利性質，且政府既制定有上開當舖業管理規則
        ，顯見仍認該業有存在之必要，果未參酌其特殊性，僅以人人平等原則視之
        ，顯非憲法平等原則之真意，況民法第二百零五條所規定之法定利率上限，
        亦僅是逾越該上限之利息，無民事上請求權，並非即謂有刑法上之重利行為
        ，公訴人據此認與憲法平等原則有違，尚有未洽。又悅來當舖係由黃劉碧霞
        所經營，而被告僅係受僱於黃劉碧霞，在該當舖負責業務等情，已據被告於
        本院審理時供明在卷（見本院八十九年六月一日、八十九年八月三日審判筆
        錄），核與證人黃劉碧霞所述情節相符（見本院八十九年八月三日審判筆錄
        ），並有高雄市政府營利事業登記證影本一紙附卷可稽，而丙○○向悅來當
        舖典當上開車輛，雖由被告承辦，但是以黃劉碧霞名義設定動抵押權等情，
      亦有上開高雄市監理處動產擔保交易證明書、高雄市監理處公告及契約書等
        影本可按。亦即被告係因受僱於黃劉碧霞所經營之悅來當舖，始承辦上開典
        當業務，故該車在悅來當舖之典當自屬當舖業務，縱其事後又設定動產抵押
        權予黃劉碧霞，然此係保證責任之加重，與前開典當業務無涉，自難憑此遽
        謂被告所為非當舖業務。又公訴人於起訴之犯罪事實及法條部分均認被告所
        涉係連續犯，顯見其起訴法條援引刑法第三百四十四條之規定，而認該法條
        係規定常業重利罪，係誤載所致，爰予更正為重利罪，附此敘明。此外，復
        查無其他積極證據，足資證明被告確有本件公訴人所指之重利犯行，自屬不
        能證明犯罪，應為無罪判決之諭知。
據上論斷，應依刑事訴訟法第三百零一條第一項，判決如主文。
中      華      民      國    八十九    年    八        月      十七    日
                                  臺灣高雄地方法院刑事庭
                                      法  官  李麗珠
右為正本，係照原本作成，證明與原本無異。
如不服本判決，應於送達後十日內，向本院提出上訴狀。
  書記官  簡鴻雅
中    華    民    國    八十九    年       八       月        十八      日


司法院資訊處製作；財團法人民間司法改革基金會備份。
